【裁判字號】    97,上易,66
【裁判日期】    970429
【裁判案由】    詐欺等
【裁判全文】
臺灣高等法院刑事判決                  97年度上易字第66號
上  訴  人  臺灣宜蘭地方法院檢察署檢察官
被      告  甲○○
                    原住宜蘭縣宜蘭市○○路68之8號
上列上訴人因被告詐欺等案件，不服臺灣宜蘭地方法院96年度易
字第289 號，中華民國96年11月14日第一審判決（起訴案號：臺
灣宜蘭地方法院檢察署95年度偵緝字第173 號），提起上訴，本
院判決如下：
    主  文
上訴駁回。
    理  由
一、公訴意旨略以：被告甲○○與乙○○原為男女朋友，於民國
    （下同）89年間，2 人原同居在宜蘭縣五結鄉○○○路19之
    7 號3 樓，詎被告竟意圖為自己不法之所有，於不詳時間，
    在前開處所，竊取乙○○所申辦由萬泰商業銀行發行之「Ge
    orge & Mary 現金卡」（卡號：0000000000號）及中國信託
    銀行發行之「中油聯名卡」（卡號：0000000000000000號）
    各1 枚；嗣於91年初，2 人因故分手，被告竟自91年4 月5
    日起，至93年4 月20日止，多次在宜蘭縣境內之不詳金融機
    構附設ATM （自動櫃員機），持上開竊得之萬泰銀行現金卡
    ，以預借現金之不正方式盜領現金，先後共盜領42筆，合計
    新臺幣（下同）762,000 元；另自92年10月22日起，至93年
    8 月30日止，多次在宜蘭縣境內之中油加油站，持所竊得之
    上開中國信託銀行中油聯名卡加油消費，致各該特約加油站
    人員陷於錯誤，誤以為係真正持卡人而允其刷卡（該聯名卡
    不需另在簽帳單上簽名），迨至同年8 月30日止，在各加油
    站刷卡消費計41,041元。因認被告涉犯刑法第320 條第1 項
    之竊盜罪、第339 條第1 項之詐欺取財罪及第339 條之2 第
    1 項之利用自動付款設備詐欺之罪嫌云云。
二、按犯罪事實應依證據認定，無證據不得推定其犯罪事實；又
    不能證明被告犯罪者，應諭知無罪之判決，刑事訴訟法第15
    4 條第2 項、第301 條第1 項前段分別定有明文。又事實之
    認定，應憑證據，如未能發現相當證據，或證據不足以證明
    ，自不能以推測或擬制之方法，為裁判基礎；且認定不利於
    被告之事實須依積極證據，苟積極證據不足為不利於被告事
    實之認定時，即應為有利於被告之認定；另認定犯罪事實所
    憑之證據，雖不以直接證據為限，間接證據亦包括在內，然
    而無論直接證據或間接證據，其為訴訟上之證明，須於通常
    一般之人均不致有所懷疑，而得確信其為真實之程度者，始
    得據為有罪之認定，倘其證明尚未達到此一程度，而有合理
    之懷疑存在而無從使事實審法院得有罪之確信時，即應由法
    院為諭知被告無罪之判決（最高法院40年台上字第86號、30
    年台上字第816 號、76年台上字第4986號判例意旨可資參照
    ）。次按告訴人之告訴，係以使被告受刑事追訴為目的，其
    指訴是否與事實相符，仍應調查其他證據，以資審認，必被
    害人所述被害情形，無瑕疵可擊，且就其他方面調查，與事
    實相符，始足據為有罪判決之基礎（最高法院52年台上字第
    1300號判例及81年度台上字第3539號判決同此意旨）。末按
    檢察官對於起訴之犯罪事實，應負提出證據及說服之實質舉
    證責任。倘其所提出之證據，不足為被告有罪之積極證明，
    或其指出證明之方法，無從說服法院以形成被告有罪之心證
    ，基於無罪推定之原則，自應為被告無罪判決之諭知（最高
    法院92年台上字第128 號判例亦同此意旨）。
三、本件公訴人認被告涉犯前揭等罪嫌，無非係以（一）告訴人
    乙○○之指述。（二）萬泰銀行催繳通知書、現金卡交易明
    細、中國信託銀行中油聯名卡交易明細、聯名卡帳單明細及
    萬泰銀行陳報狀暨所附通話譯文等件，資為論據。惟訊據被
    告堅決否認有上開竊盜、詐欺及利用自動付款設備詐欺之犯
    行，辯稱：伊未盜刷告訴人乙○○之現金卡及加油卡，是告
    訴人交給伊使用，約定加油卡部分由伊自行付清，而現金卡
    部分係因告訴人向伊借款50萬元，無法清償，先將現金卡給
    伊使用，彼此間是債權債務關係等語。
四、經查：
（一）被告甲○○對於其持有告訴人乙○○所有之萬泰商業銀行
      發行之George & Mary 現金卡（以下簡稱：萬泰銀行現金
      卡）及中國信託銀行發行之中油聯名卡（以下簡稱：中信
      中油聯名卡）各1 枚，並使用預借現金及刷卡消費之事實
      ，固坦認在卷，並有萬泰銀行客戶消費明細表及中國信託
      銀行刷卡消費明細表等件附卷可稽（見94年度偵字第1090
      號偵查卷第6 頁至第21頁）。惟告訴人乙○○於偵查中先
      證稱：萬泰銀行現金卡是伊於臺北京華城開幕當天在該處
      攤位所辦，其將卡放在宜蘭五結鄉○○○路19之7號3樓住
      處，都沒使用過，被告何時拿去不清楚等語（見94年度偵
      字第1090號偵查卷第29頁）；於原審審理時復證稱：兩張
      卡片是被告到臺北找伊，應該是那時候被偷等語（見原審
      卷第53頁）。是關於上述卡片係於何處失竊盜一節，告訴
      人所證失竊之地點或為宜蘭、或為臺北，前後差異甚大。
      又告訴人於檢察官偵查中指稱：上開萬泰銀行現金卡及中
      信中油聯名卡係遭被告所竊取等語（見94年度偵字第1090
      號偵查卷第28頁）；惟於原審審理時則改稱：伊之前確實
      有讓被告使用其卡片，但是伊與被告間使用卡片之關係就
      像金錢借貸一樣，時常拿來拿去，之前確實有允許被告使
      用，後來被告就一直持續使用，一直到伊被銀行催債為止
      等語（見原審卷第58頁、第59頁），是告訴人就上開現金
      卡及聯名卡究竟係被告竊取或係交由被告使用之情節，先
      後指述亦有不同，能否得以告訴人先後矛盾之指述遽認被
      告涉有前開犯行，實非無疑。
（二）再依告訴人與萬泰銀行服務人員於93年8 月20日通話譯文
      內容所示：「（客服人員）：那您的卡片在您的手邊嗎？
      （乙○○）：現在在我的手邊。（客服人員）：卡號能不
      能讓我核對一下嗎？（乙○○）：000000000000。……（
      乙○○）：那總共有多少次查的到嗎？因為我這筆款我是
      借朋友然後是由他還的，因為留0955就是留他的電話，我
      都不曉得什麼時候要繳款？……（乙○○）：因為我現在
      要把電話…就是，我記得繳款您們都會…（客服人員）：
      發簡訊通知。（乙○○）：對！所以我等一下要把電話改
      過來。（客服人員）：改成妳的電話是不是？（乙○○）
      ：對對對，0000000000」等語（見95偵緝字第173 號偵查
      卷第61頁至第63頁）觀之，足認告訴人於與萬泰銀行客服
      人員聯絡時，即已表明上開萬泰銀行現金卡係交由朋友使
      用，而非失竊甚明，且告訴人早知上開現金卡之繳款通知
      係由萬泰銀行以發送簡訊之方式為之。參以卷附之萬泰銀
      行之變更簡訊通知電話明細所示，告訴人上開現金卡自90
      年12月13日起係告訴人之0000000000號電話號碼通知繳款
      ，直至92年6 月11日起始變更為被告之0000000000號電話
      號碼（見95年度偵緝字第173 號卷第65頁至第71頁），顯
      見自90年12月13日起至92年6 月11日期間，萬泰銀行均係
      以告訴人之行動電話號碼通知繳款，若如告訴人所述，被
      告於91年間即竊取使用該現金卡，則萬泰銀行以簡訊發送
      告訴人之行動電話並通知繳款時，告訴人豈會不發現有異
      ？況告訴人於原審審理時亦證述：依據萬泰銀行之資料，
      自92年2 月開始到95年都有向伊催討之紀錄，均係被告使
      用現金卡積欠的錢，是伊在償還等語（見原審卷第58頁）
      ，益徵告訴人自92年起即已知上開現金卡有欠款之情形。
      準此，自91年起，告訴人自應知悉被告持有上開現金卡，
      並預借現金使用之事，否則何以未為任何反對之表示，或
      向萬泰銀行告知卡片遭人所盜用，反迄於93年8 月20日始
      向萬泰銀行詢問現金卡之相關事宜，並遲至無力繳納借款
      後，始於94年間對被告提起告訴，此實與常情有違。是被
      告辯稱上開現金卡係告訴人同意並交予其使用等語，應屬
      可信。
（三）告訴人雖又指稱其所有之中信中油聯名卡係遭被告竊取後
      盜用，然依告訴人所提出之中信中油聯名卡消費明細表所
      示（見94年度偵字第1090號卷第9 頁至第21頁），自92年
      間起至93年9 月間止，除有多筆於加油站刷卡加油之消費
      紀錄外，另有通信貸款、金石堂圖書等消費紀錄，而告訴
      人於原審審理時亦證稱：「上開通信貸款及金石堂圖書之
      消費紀錄，係自己使用中國信託銀行其他信用卡使用消費
      ，而中國信託銀行均係將同一債務人之債務列在一張帳單
      上」等語（見95年度偵緝字第173 號卷第35頁），顯見告
      訴人每月收受之中國信託銀行繳費通知上，除其自己之消
      費紀錄外，另列有被告使用中信中油聯名卡加油消費之資
      料，告訴人可清楚得知上開中信中油聯名卡消費使用之情
      形，然告訴人既指稱該張中信中油聯名卡於91年間即失竊
      ，惟其自92年間起至93年間止，每月收受中國信託銀行繳
      費通知，已知該聯名卡有使用之記錄，竟均未為任何反對
      之表示，或向發卡銀行申報遺失停卡，亦遲至94年始提出
      告訴，此顯有悖於常理。況依告訴人所提出之消費明細表
      所示，於93年8月間刷卡消費之卡號末4碼為9150，與被告
      所提出其卡號000000000000號，使用期限07/04 ～08/07
      之信用卡卡號相符（見94年度偵字第1090號偵查卷第21頁
      ；原審卷第21頁），顯見上開信用卡於93年7 月間，曾經
      換發新卡，而新換發之信用卡開卡時，需由本人親自開卡
      等情，亦有中國信託銀行刑事陳報狀1 紙在卷可憑（見本
      院卷第49頁），是若如告訴人所述，被告係於91年間竊取
      上開信用卡，惟何以上開信用卡於93年6 月到期後，被告
      仍持有換發之新信用卡，並繼續消費至同年9 月為止？而
      新換發之信用卡既需由告訴人親自開卡，前開信用卡若係
      被告另行竊得，其又何能代替告訴人發卡？益徵被告所辯
      ：原信用卡之使用期限到期後，另由告訴人交予上開新卡
      等語，可以採信。告訴人指訴上開中信中油聯名卡係遭被
      告竊盜並盜用云云，核與上開證據不符，不足作為不利於
      被告之認定。
五、綜上所述，告訴人所為之指述顯有瑕疵，尚不得遽為被告涉
    有起訴書所指前揭犯嫌之依據，而依公訴人所舉之上開證據
    ，均不足證明被告有竊取告訴人萬泰銀行現金卡及中信中油
    聯名卡並進而持之使用詐欺之事實。此外，復查無其他積極
    證據足資證明被告有公訴人所指之竊盜、詐欺及利用自動付
    款設備詐欺犯罪之犯行，揆諸前揭說明，自應為被告無罪判
    決之諭知。
六、原審以不能證明被告犯罪，而諭知被告無罪之判決，其認事
    用法，並無違誤，檢察官上訴意旨認：（一）萬泰銀行現金
    卡之繳款方式，並非寄發帳單，而係以電話或簡訊通知繳款
    等情，與被告辯稱帳單都是寄到告訴人家中，顯與事實不符
    云云；又原審並未依具體事實判斷被告與告訴人間資金往來
    詳情究係如何，究竟被告有無以不正方法取得上開現金卡、
    加油聯名卡。（二）告訴人與被告雙方竟未約定使用期限或
    金額上限，則被告刷卡之時間及金額均非告訴人所能掌握，
    告訴人豈可能自陷於負債風險之境地，此部份原判決亦未敘
    明其認定被告辯詞為可採之理由，有所違誤。然查：（一）
    遍查諸卷宗，被告從未供稱萬泰銀行現金卡係以寄發帳單之
    方式繳款（檢察官應係將中信中油聯名卡誤認為萬泰銀行現
    金卡），且上開現金卡係以何方式繳款，與被告是否有盜用
    現金卡，應無關連，正因萬泰銀行現金卡係以發送簡訊之方
    式通知卡主繳款，且簡訊係發送至告訴人使用之行動電話內
    ，更足徵告訴人自始即知情，並對於被告使用現金卡一節，
    從未表示異議。再原判決雖未具體判斷被告與告訴人間資金
    往來詳情，然告訴人同意將上開現金卡交予被告使用等情，
    已如前述，則被告與告訴人間資金究竟如何往來，並不影響
    告訴人交付現金卡予被告使用等情，且公訴人並未另外舉證
    證明被告係以不正方法取得上開現金卡，難謂公訴人已盡舉
    證責任。（二）又信用卡及現金卡，本需由持卡人親自使用
    ，而發卡銀行對信用卡及現金卡之使用方式或消費額度本有
    所約定，若持卡人將現金卡及信用卡交付持卡人以外之人使
    用，本應負擔其風險，至持卡人與其所交付卡片之人對於使
    用期限或金額上限如何約定，法律本無規定，非必以書面為
    之，僅以口頭約定亦無不可。本件告訴人與被告當初有無約
    定或係如何約定，因雙方各執一詞，已無從再詳予查證，然
    依前揭證據顯示，本件係告訴人同意將上開現金卡及信用卡
    交付被告使用，已如前述，縱被告於事後未依約清償其所消
    費之卡債，亦僅屬被告與告訴人間民事上之債權債務關係，
    與本案無涉。檢察官據此指摘原判決不當，並無理由，應駁
    回之。
七、據上論斷，應依刑事訴訟法第368 條，判決如主文。
本案經檢察官羅榮乾到庭執行職務。
中    華    民    國    97    年    4     月    29    日
                  刑事第三庭審判長法  官  蔡秀雄
                                  法  官  許文章
                                  法  官  謝靜恒
以上正本證明與原本無異。
不得上訴。
                                  書記官  陳珮茹
中    華    民    國    97    年    4     月    29    日


司法院資訊處製作；財團法人民間司法改革基金會備份。
